ACORDAO-COMPLETO-2393278

ACÓRDÃO 136/2020 ATA 2/2020 - PLENÁRIO

VISTOS, relatados e discutidos estes autos que cuidam, nesta fase, de Pedido de Reexame interposto pelo Secretaria de Orçamento Federal do Ministério da Economia (SOF/ME) , contra o Acórdão de Relação 1.758/2019 - Plenário, de relatoria da Ministra Ana Arraes.
	ACORDAM os Ministros do Tribunal de Contas da União, reunidos em Sessão Plenária, diante das razões expostas pelo Relator, em:
	9.1. com fulcro no art. 48 da Lei 8.443/1992, c/c os arts. 285 e 286, parágrafo único, do RI/TCU, conhecer do Pedido de Reexame interposto pelo Secretaria de Orçamento Federal do Ministério da Economia (SOF/ME) , contra o Acórdão de Relação 1.758/2019 - Plenário (Relatora: Ministra Ana Arraes) ;
	9.2. no mérito, dar provimento ao Pedido de Reexame em análise para excluir a recorrente da determinação constante do item 1.7.1 do Acórdão de Relação 1.758/2019 - Plenário, que passa a viger com o seguinte teor:
"1.7.1. determinar à Secretaria da Receita Federal do Brasil do Ministério da Economia que inclua no documento a que se referem o § 6º do art. 165 da Carta Magna e o inciso II do art. 5º da Lei de Responsabilidade Fiscal, integrante das informações complementares relativas aos projetos de leis orçamentárias anuais, todas as renúncias de receitas tributárias que vigorarão nos respectivos exercícios, com vistas à integração e regionalização dos valores renunciados em único demonstrativo;"
	9.3. enviar cópia do presente Acórdão para a Secretaria de Orçamento Federal do Ministério da Economia (SOF/ME) e para a Secretaria da Receita Federal do Brasil do Ministério da Economia, informando que a presente deliberação, acompanhada do Relatório e do Voto que a fundamenta, está disponível para a consulta no endereço www.tcu.gov.br/acordaos, além de esclarecer que, caso requerido, o TCU poderá fornecer sem custos as correspondentes cópias, de forma impressa.

Pedido de reexame contra acórdão que proferiu determinação à recorrente em monitoramento de deliberação proferida em processo de acompanhamento destinado a avaliar a previsão das receitas e a fixação das despesas contida no Projeto de Lei Orçamentária Anual (PLOA) da União para o exercício de 2018.

Secretaria de Orçamento Federal do Ministério da Economia (SOF/ME); Secretaria de Política Econômica; Secretaria do Tesouro Nacional; Secretaria Especial da Receita Federal do Brasil.

3. Interessados/Responsáveis/Recorrentes:
3.1. Recorrente: Secretaria de Orçamento Federal do Ministério da Economia (SOF/ME).

13.1. Ministros presentes: José Mucio Monteiro (Presidente), Benjamin Zymler, Augusto Nardes, Aroldo Cedraz, Raimundo Carreiro (Relator), Ana Arraes, Bruno Dantas e Vital do Rêgo.
13.2. Ministro-Substituto convocado: Marcos Bemquerer Costa.
13.3. Ministros-Substitutos presentes: André Luís de Carvalho e Weder de Oliveira.

RAIMUNDO CARREIRO

Ministra Ana Arraes.

Trata-se de Pedido de Reexame interposto pelo Secretaria de Orçamento Federal do Ministério da Economia (SOF/ME) (peça 74) , contra o Acórdão de Relação 1.758/2019 - Plenário (peça 66) , de relatoria da Ministra Ana Arraes.
2.	    	 Em atenção ao art. 69 do Regimento Interno do TCU, transcrevo a seguir a parte deliberativa da decisão recorrida (peça 66) :
"Trata-se de monitoramento das medidas adotadas para cumprir os subitens 9.2 e 9.3 do Acórdão 2776/2017-TCU-Plenário, realizado com base no art. 4º, inciso III, da Portaria-Segecex 27, de 19/10/2009, bem como no art. 2º da Portaria-Segecex 13/2011.
Considerando que tanto a Receita Federal do Brasil (RFB/ME) quanto a Secretaria de Orçamento Federal (SOF/ME) não cumpriram integralmente a determinação constante do subitem 9.2 do Acórdão 2776/2017-TCU-Plenário, uma vez que a inclusão de todas as renúncias de receitas tributárias que terão vigência em 2019 não constou do demonstrativo referente ao § 6º do art. 165 da Carta Magna, integrante das informações complementares ao PLOA-2019;
considerando que a RFB/ME não cumpriu integralmente a determinação constante do subitem 9.3 do Acórdão 2776/2017-TCU-Plenário, uma vez que, mesmo tendo informado ao TCU sobre as renúncias de receitas decorrentes de anistias e remissões originárias desses programas de regularização e parcelamento de débitos, essa identificação não ocorreu de forma agregada e regionalizada no âmbito do demonstrativo a que se refere o § 6º do art. 165 da Constituição Federal;
considerando que a RFB/ME não encaminhou os estudos que levaram à identificação dessas renúncias nas legislações respectivas;
considerando, finalmente, o disposto no inciso III do art. 143, do Regimento Interno deste Tribunal;
os ministros do Tribunal de Contas da União, reunidos em sessão de Plenário, ACORDAM, por unanimidade, de acordo com os pareceres emitidos nos autos e com fundamento nos arts. 43, inciso I, da Lei 8.443/1992; 250, inciso II; 268, inciso VII, do Regimento Interno do TCU; 2º, 3º e 8º da Resolução TCU 265/2014, em:
a) considerar parcialmente cumpridas as determinações dos subitens 9.2 e 9.3 do Acórdão 2776/2017-TCU-Plenário;
b) realizar as determinações abaixo;
c) dar ciência desta deliberação à Secretaria da Receita Federal do Brasil e à Secretaria de Orçamento Federal, ambas do Ministério da Economia.
1. Processo TC-Processo 025.397/2017-6 (RELATÓRIO DE ACOMPANHAMENTO) 
1.1. Classe de Assunto: V.
1.2. Unidades: Secretaria de Orçamento Federal; Secretaria da Receita Federal do Brasil.
1.3. Relatora: ministra Ana Arraes.
1.4. Representante do Ministério Público: não atuou.
1.5. Unidade Técnica: Secretaria de Macroavaliação Governamental - Semag.
1.6. Representação legal: não há. 
1.7. Determinações:
1.7.1. determinar à Secretaria da Receita Federal do Brasil do Ministério da Economia, em conjunto com a Secretaria de Orçamento Federal do Ministério da Economia, que incluam no documento a que se referem o § 6º do art. 165 da Carta Magna e o inciso II do art. 5º da Lei de Responsabilidade Fiscal, integrante das informações complementares relativas aos projetos de leis orçamentárias anuais, todas as renúncias de receitas tributárias que vigorarão nos respectivos exercícios, com vistas à integração e regionalização dos valores renunciados em único demonstrativo;
1.7.2. determinar à Secretaria da Receita Federal do Brasil do Ministério da Economia que encaminhe a este Tribunal, no prazo de 30 (trinta) dias, a contar da ciência deste Acórdão, os estudos que levaram à identificação, nas legislações relativas a programas de regularização e parcelamento de débitos tributários, das renúncias de receitas decorrentes de anistias e remissões, de acordo com o art. 14, § 1º, da Lei de Responsabilidade Fiscal, com vistas à inclusão dessas desonerações tributárias no demonstrativo a que se refere o § 6º do art. 165 da Carta Magna e o inciso II do art. 5º da Lei de Responsabilidade Fiscal;
1.8. determinar à Secretaria de Macroavaliação Governamental - Semag que monitore o cumprimento desta deliberação."  (sem grifos no original) 
Admissibilidade
3.	A Secretaria de Recursos reitera o exame preliminar de admissibilidade (peças 77-78) , ratificado pelo meu Despacho à peça 80, que concluiu pelo conhecimento do recurso, suspendendo-se os efeitos do item 1.7.1 do Acórdão de Relação 1.758/2019 - Plenário, relatado pela Ministra Ana Arraes, tendo em vista que foram preenchidos os requisitos processuais aplicáveis à espécie.
Mérito
4.	Transcrevo a seguir, nos termos do art. 1º, § 3º, inciso I, da Lei nº 8.443/92, a instrução lavrada no âmbito da Secretaria de Recursos (peça 84) , cujas conclusões contaram com a anuência do corpo diretivo daquela unidade técnica (peças 85 e 86) .
" (...) 
HISTÓRICO
2.	Trata-se, originariamente, de acompanhamento de conformidade, destinado a avaliar a previsão das receitas e a fixação das despesas contida no Projeto de Lei Orçamentária Anual (PLOA) da União para o exercício de 2018, em cumprimento ao disposto no inciso III do art. 3º da Resolução/TCU 142/2001, nos termos do art. 12 da Lei Complementar 101/2000 (Lei de Responsabilidade Fiscal - LRF) , com vistas ao encaminhamento à Comissão Mista Permanente a que alude o § 1º do art. 166 da Constituição Federal.
2.1.	Após coleta de dados, solicitação de informações junto aos órgãos responsáveis e análise dos elementos apresentados, a Secretaria de Macroavaliação Governamental (Semag) identificou, dentre outros achados, as seguintes inconsistências no Demonstrativo de Gastos Tributário, previsto no § 6º do art. 165 da Constituição Federal, que acompanha o PLOA (peça 41, p. 38) :
176.	Verificou-se a ausência de alguns benefícios tributários em vigor (decorrentes das Leis 13.315/2016 e 13.496/2017) e respectivos montantes, no mencionado documento indicado no § 6º do art. 165 da Constituição Federal, incluído no inciso VIII, alínea 'b', do Anexo II da Informações Complementares, bem como, no caso dos benefícios tributários a serem instituídos durante o exercício de 2018, não foi demonstrado que as desonerações não afetariam as metas de resultados fiscais previstas no anexo próprio da lei de diretrizes orçamentárias, conforme prescreve art. 14 da LRF (itens 149 a 156) .
177.	Além disso, também não se verificou a inclusão de benefícios contidos na Lei 13.496/2017 (originários da conversão da MP 783/2017) , relativos Programa Especial de Regularização Tributária, que abrange débitos de natureza tributária e não tributária. No entanto, dada a complexidade da matéria, uma vez que se trata de programa de regularização e parcelamento de débitos tributários, entende-se que a RFB deva encaminhar a este Tribunal, no prazo de noventa dias, estudos com vistas à identificação de anistias e remissões no âmbito desses programas, a fim de que os respectivos montantes dessas renúncias de receitas sejam estimados no documento indicado no § 6º do art. 165 da Carta Magna (item 164) .
2.2.	Depois da análise das conclusões da unidade técnica, o Tribunal, por intermédio do Acórdão 2776/2017-TCU-Plenário (peça 44) , relatado pela Ministra Ana Arraes, manifestou-se, nos seguintes termos, com destaque, ao que interessa ao presente recurso, para o item 9.2:
ACORDAM os ministros do Tribunal de Contas da União, reunidos em sessão do Plenário, ante as razões expostas pela relatora e com fundamento nos arts. 43, inciso I, da Lei 8.443/1992 e 250, inciso II, do Regimento Interno e no art. 4º da Portaria-Segecex 13/2011, em:
9.1. dar ciência à Comissão Mista de Planos, Orçamentos Públicos e Fiscalização do Congresso Nacional e à Secretaria de Orçamento Federal de que: 
9.1.1. as estimativas de receitas e despesas primárias contidas no Projeto de Lei Orçamentária Anual da União para o exercício de 2018 se mostram compatíveis com o alcance da meta de resultado primário deficitário de R$ 159 bilhões fixada na Lei de Diretrizes Orçamentárias da União para 2018, de acordo com as projeções efetuadas pela equipe de fiscalização do TCU, que levam em conta o Produto Interno Bruto - PIB nominal de R$ 7.121,9 bilhões, a receita primária líquida de R$ 1.239,2 bilhões e a despesa primária total de R$ 1.365,3 bilhões;
9.1.2. desde que sejam mantidos o cumprimento às regras da Emenda Constitucional 95/2016 e a proporção constante em 17,4% entre receita primária e PIB e as demais condições mencionadas no relatório, o resultado primário poderá ser superavitário a partir do exercício de 2022, no caso de o crescimento real anual do PIB ser, em média, de 3% a partir de 2018; ou a partir do exercício de 2024, no caso de o crescimento real anual do PIB ser, em média, 2% a partir de 2018;
9.1.3. no cenário mais favorável analisado pela equipe de fiscalização do TCU (com crescimento real anual médio do PIB de 3% e taxa real média de juros de 4% ao ano) , a proporção da dívida líquida em relação ao PIB poderá atingir o teto de 54,82% em 2022; e, no cenário menos favorável (com crescimento real anual médio do PIB de 2% e taxa real média de juros de 5% ao ano) , poderá atingir o teto de 70,37% em 2029, desde que, em ambos os casos, haja cumprimento dos limites determinados na Emenda Constitucional 95/2016, situação que requererá mudanças na dinâmica atual de crescimento das despesas obrigatórias.
9.2. determinar à Secretaria da Receita Federal do Brasil do Ministério da Fazenda que, em conjunto com a Secretaria de Orçamento Federal do Ministério do Planejamento, Desenvolvimento e Gestão, inclua no documento a que se refere o § 6º do art. 165 da Carta Magna, integrante das informações complementares aos projetos de lei orçamentária a serem elaborados a partir do exercício de 2019, todas as renúncias de receitas tributárias que vigorarão nos respectivos exercícios e demonstre que tais renúncias atendem aos requisitos previstos no art. 14 da Lei de Responsabilidade Fiscal, no caso da instituição dos benefícios tributários durante os exercícios correspondentes;
9.3. determinar, ainda, à Secretaria da Receita Federal do Brasil do Ministério da Fazenda que, no prazo de 90 (noventa) dias, a contar da notificação, realize e encaminhe a este Tribunal estudos para identificar, nas legislações relativas a programas de regularização e parcelamentos de débitos tributários, renúncias de receitas decorrentes de anistias e remissões, de acordo com o art. 14, § 1º, da Lei de Responsabilidade Fiscal, com vistas à inclusão dessas desonerações tributárias no demonstrativo a que se refere o § 6º do art. 165 da Carta Magna;
9.4. determinar à Secretaria de Macroavaliação Governamental que:
9.4.1. monitore as medidas adotadas para cumprir a determinação do subitem 9.3, acima;
9.4.2. avalie a necessidade de reclassificar o grau de confidencialidade das peças constantes deste processo que contêm manifestação dos emissores a respeito do caráter reservado/sigiloso das informações prestadas (peças 10, 14, 18 e 21, por exemplo) e adote, se preciso, as medidas para tanto. (Grifos acrescidos) 
2.3.	Em monitoramento dos itens 9.2 e 9.3 do referido julgado, após instrução da unidade técnica (peças 61-63) , o Tribunal considerou não terem restado plenamente atendidos os dispositivos monitorados e, em razão disso, proferiu o Acórdão de Relação 1.758/2019 - Plenário (peça 66) , relatado pela Ministra Ana Arraes, com novas determinações aos órgãos, na forma transcrita na introdução acima, com destaque à deliberação direcionada à Secretaria da Receita Federal do Brasil do Ministério da Economia, em conjunto com a Secretaria de Orçamento Federal do Ministério da Economia.
2.4.	Insatisfeita, a Secretaria de Orçamento Federal do Ministério da Economia (SOF/ME) interpôs o presente pedido de reexame (peça 74) , requerendo (peça 74, p. 13-14) :
a) seja acolhida a preliminar de ilegitimidade passiva para afastar da Secretaria de Orçamento Federal a responsabilidade pelo cumprimento da determinação constante do subitem 1.7.1 do Acórdão recorrido, tendo em vista a incompatibilidade da determinação com as competências institucionais desta Secretaria;
ADMISSIBILIDADE
3.	Reitera-se o exame preliminar de admissibilidade (peças 77-78) , ratificado pelo Exmo. Sr. Ministro-Relator, na peça 80, que concluiu pelo conhecimento do recurso, suspendendo-se os efeitos do item 1.7.1 do Acórdão de Relação 1.758/2019 - Plenário, relatado pela Ministra Ana Arraes, eis que preenchidos os requisitos processuais aplicáveis à espécie.
MÉRITO
4.	Delimitação
4.1.	Constitui objeto do recurso a seguinte questão: Se é competência da Secretaria de Orçamento Federal do Ministério da Economia a inclusão de renúncias de receitas tributárias que vigorarão nos respectivos exercícios no Demonstrativo de Gastos Tributários (peça 74) .
5.	Competência da Secretaria de Orçamento Federal do Ministério da Economia, inclusão de renúncias de receitas tributárias que vigorarão nos respectivos exercícios e Demonstrativo de Gastos Tributários
5.1.	A recorrente afirma não ser competência dela a inclusão de renúncias de receitas tributárias que vigorarão nos respectivos exercícios no Demonstrativo de Gastos Tributários, tendo em vista os seguintes argumentos: 
a) A deliberação recorrida determinou à Secretaria Especial da Receita Federal do Brasil (SRFB) e à SOF/ME que incluam, no documento a que se referem o §6° do art. 165 da Carta Magna e o inciso II do art. 5° da Lei de Responsabilidade Fiscal, integrante das informações complementares relativas aos projetos de leis orçamentárias anuais, todas as renúncias de receitas tributárias que vigorarão nos respectivos exercícios, com vistas à integração e regionalização dos valores renunciados em único demonstrativo (peça 74, p. 5) ;
b) O Demonstrativo de Gastos Tributários (DGT) se destina a atender o disposto no §6º do artigo 165 da Constituição Federal, segundo o qual o Projeto de Lei Orçamentária (PLOA) deve ser acompanhado de demonstrativo regionalizado do efeito sobre as receitas e despesas, decorrente de isenções, anistias, remissões, subsídios e benefícios de natureza financeira, tributária e creditícia;
c) O relatório de fiscalização do Tribunal apontou que o DGT do PLOA de 2018 não demonstrou o adequadamente o gasto tributário previsto na Medida Provisória 795/2017, que dispõe sobre o tratamento tributário das atividades de exploração e desenvolvimento de campo de petróleo ou de gás natural, mesmo estando evidenciada de forma separada, ao final do demonstrativo. A Corte considerou não haver justificativa para a exposição em separado. Também, a análise destacou a não inclusão de outros benefícios, como os decorrentes do Programa Especial de Regularização Tributária, instituído pela Lei 13.496/2017. Para o Tribunal, os órgãos responsáveis não cumpriram integralmente deliberado, conforme se observou no monitoramento do Acórdão 2776/2017-TCU-Plenário, relatado pela Ministra Ana Arraes, o que culminou na determinação inscrita no item 1.7.1 do acórdão recorrido, mantendo-se a SOF/ME como um dos destinatários do julgado (peça 74, p. 5-6) ;
d) Devem ser analisadas as competências dos órgãos arrolados, além de explicitar detalhes do processo orçamentário, no qual consta a inclusão do DGT nas leis orçamentárias e leis de diretrizes orçamentárias (peça 74, p. 6) ;
e) A Secretaria do Tesouro Nacional e a Secretaria da Receita Federal são órgãos para os quais a legislação atribuiu funções direta ou indiretamente relacionadas às renúncias de receitas. A competência da SOF/ME envolve a consolidação, nos projetos de natureza orçamentária (LOA e LDO) , das informações, dispositivos legais, quadros e tabelas exigidos em lei, a exemplo do DGT (peça 74, p. 6) ;
f) A SRFB/ME tem suas funções regulamentadas pelo artigo 63 do Decreto 9.745/2019, no qual consta, em seu inciso XI, atribuição de estimar e quantificar a renúncia de receitas administradas e avaliar os efeitos das reduções de alíquotas, isenções, incentivos ou estímulos fiscais, ressalvada a competência de outros órgãos que tratem da matéria. Além da previsão legal, essa competência decorre da expertise técnica e do acesso privilegiado a dados dos quais o órgão dispõe em matéria tributária (peça 74, p. 6) ;
g) A Lei 10.180/2001 instituiu os sistemas de Planejamento e de Orçamento, de Administração Financeira, Contabilidade e Controle Interno do Governo Federal;
h) O Sistema de Contabilidade Federal, coordenado pela Secretaria do Tesouro Nacional (STN) , nos termos do artigo 15, inciso VII, da Lei 10.180/2001, tem por finalidade registrar os atos e fatos relacionados com a administração orçamentária, financeira e patrimonial da União e evidenciar a renúncia de receitas de órgãos e entidades federais, no que tange aos benefícios já concedidos e que repercutiram na situação patrimonial ou financeira do ente (peça 74, p. 6) ;
i) O Sistema de Planejamento e Orçamento Federal tinha como órgão central o extinto Ministério do Planejamento, Desenvolvimento e Gestão, incorporado ao atual Ministério da Economia. Após a estruturação do governo federal, em 2019, a coordenação e gestão desse sistema foram conferidas à Secretaria Especial de Fazenda, conforme o artigo 35, II, do Decreto 9.745/2019 (peça 74, p.7) ;
j) A Lei 10.180/2001 não faz remissão expressa à Secretaria de Orçamento Federal, mas dispõe sobre as competências das unidades responsáveis pelas atividades de orçamento, como se nota no artigo 8º do referido diploma, transcrito no recurso (peça 74, p. 7) ;
k) As atividades da SOF/ME estão regulamentadas no Decreto 9.745/2019, especificamente no artigo 57, sem que se tenha alusão às renúncias ou aos gastos tributários. O DGT representa somente um item adicional dentre o extenso rol de informações que são consolidadas pelo órgão ao longo do processo de elaboração do orçamento (peça 74, p. 7-8) ;
l) No âmbito do processo orçamentário, as informações das quais depende a elaboração do orçamento, quando não incluídas na esfera de competência da SOF/ME, são solicitadas aos demais órgãos, por Ofício, a exemplo da dados sobre despesas com juros, obtidas junto ao Banco Central, dentre outras (peça 74, p. 8) ;
m) Nos PLOAs 2018 e 2019, a SOF/ME solicitou os demonstrativos de gasto tributário à SRFB/ME, por meio dos Ofícios números 51.593/2017-MP e 18.511/2018-MP, que enviou à recorrente, em resposta, os Ofícios 697/2017-RFB/Gabinete e 322/2018-RFB/Gabinete, com os diversos quadros do DGT que foram incluídos posteriormente nas informações complementares. Logo, a SOF/ME recebe os demonstrativos já concluídos, não tendo acesso aos dados originais (peça 74, p. 8-9) ;
n) No Acórdão 2776/2017-TCU-Plenário, relatado pela Ministra Ana Arraes, o Tribunal de Contas da União (TCU) questionou a apresentação em separado da renúncia decorrente da MP 795/2017. Mas, agregar a referida medida provisória às demais renúncias exigiria refazer vários dos 25 quadros do DGT, cujos conteúdos detalham as renúncias segundo tributo, região, modalidade de gasto, etc, sendo que a recorrente não tem acesso aso dados indispensáveis para essa atribuição ou competência legal para desempenhá-la (peça 74, p. 9) ;
o) A SOF/ME apenas consolida as informações constantes do DGT, as quais lhe são encaminhadas pela Secretaria Especial da Receita Federal do Brasil, cabendo a este órgão a competência de retificar aspectos relacionados às renúncias de receitas tributárias. Há, portanto, ilegitimidade passiva da recorrente em face do item 1.7.1 do acórdão recorrido (peça 74, p. 9) .
	Análise
5.2.	Os argumentos do recorrente estão corretos. Compete à Secretaria Especial da Receita Federal do Brasil estimar, quantificar e incluir todas as renúncias de receitas tributárias que vigorarão nos respectivos exercícios, com vistas à integração e regionalização dos valores renunciados em demonstrativo único previsto no § 6º do art. 165 da Carta Magna e o inciso II do art. 5º da Lei de Responsabilidade Fiscal.
5.3.	Para melhor entendimento do tema, cabe reconstituir, uma vez mais, a conjuntura que deu ensejo à deliberação questionada. Conforme o relatório do Acórdão 2776/2017-TCU-Plenário (peça 46, p. 24-25) , sob a relatoria da Ministra Ana Arraes, a Semag, ao se debruçar sobre os dados de gastos tributários previstos no inciso VIII, alínea "b", das Informações Complementares do PLOA 2018 (peça 36) , identificou estarem ausentes alguns benefícios em vigor em 2018, especialmente as desonerações previstas na Medida Provisória 795, de 17/8/2017. 
5.4.	Os benefícios vinculados à norma, com previsão de impacto de R$ 17 bilhões, somente para 2018, constaram em separado no demonstrativo (peça 36, p. 62) , não se agregando aos montantes de renúncias tributárias, em documento único, conforme determina o §6º do artigo 165 da Constituição Federal. Além disso, a unidade técnica considerou que esse gasto tributário não atendera o inciso I do artigo 14 da LRF, ao não demonstrar que as desonerações não afetariam as metas de resultados fiscais previstas no anexo próprio da LDO para 2018.
5.5.	Os técnicos, também, identificaram que a renúncia fiscal de redução da alíquota do Imposto do Renda Retido na Fonte (IRRF) , incidente sobre os valores remetidos ao exterior, destinados à cobertura de gastos pessoais em viagens, concedido por meio da Medida Provisória 713, de 1/3/2016, convertida na Lei 13.315/2016, também não integrou as Informações Complementares do PLOA 2018
5.6.	Em razão disso, o Tribunal, por meio do item 9.2 Acórdão 2776/2017-TCU-Plenário, relatado pela Ministra Ana Arraes, proferiu determinação conjunta à SRFB/ME e à recorrente, in verbis:
9.2. determinar à Secretaria da Receita Federal do Brasil do Ministério da Fazenda que, em conjunto com a Secretaria de Orçamento Federal do Ministério do Planejamento, Desenvolvimento e Gestão, inclua no documento a que se refere o § 6º do art. 165 da Carta Magna, integrante das informações complementares aos projetos de lei orçamentária a serem elaborados a partir do exercício de 2019, todas as renúncias de receitas tributárias que vigorarão nos respectivos exercícios e demonstre que tais renúncias atendem aos requisitos previstos no art. 14 da Lei de Responsabilidade Fiscal, no caso da instituição dos benefícios tributários durante os exercícios correspondentes;
5.7.	No monitoramento que ora se analisa, a Semag identificou que os órgãos haviam cumprido o disposto no artigo 14 da LRF, mas constataram ainda estarem ausentes do demonstrativo referente ao §6º do artigo 165 da Carta Magna, a inclusão de renúncias tributárias com vigência em 2019, citadas em instrução (peça 61, p. 4) :
a) Mudanças na sistemática de substituição da arrecadação sobre a folha de pagamentos por faturamento (Receita Previdenciária) - Lei 13.670, de 30/5/2018. Impacto de R$ 1,15 milhão.
b) Redução da alíquota do IPI, de veículos híbridos e elétricos - Decreto 9.442, de 5/7/2018. Impacto de R$ 7,67 milhões.
c) Redução da alíquota da CSLL, das instituições financeiras para 15% - Lei 13.169, de 6/10/2015. Sem impacto informado.
d) Redução da alíquota do IPI para xaropes e concentrados para refrigerantes - Decretos 9.394, de 30/5/2018 e 9.514, de 27/9/2018. Sem impacto informado.
5.8.	Em razão disso, o Tribunal, por meio do item 1.7.1 do acórdão recorrido (peça 66) , proferiu nova determinação à SRFB/ME, em conjunto com a SOF/ME:
1.7.1. determinar à Secretaria da Receita Federal do Brasil do Ministério da Economia, em conjunto com a Secretaria de Orçamento Federal do Ministério da Economia, que incluam no documento a que se referem o § 6º do art. 165 da Carta Magna e o inciso II do art. 5º da Lei de Responsabilidade Fiscal, integrante das informações complementares relativas aos projetos de leis orçamentárias anuais, todas as renúncias de receitas tributárias que vigorarão nos respectivos exercícios, com vistas à integração e regionalização dos valores renunciados em único demonstrativo;
5.9.	Portanto, no caso, o que resta pendente é a inserção de todas as renúncias de receitas tributárias do exercício no documento a que se referem o § 6º do art. 165 da Carta Magna e o inciso II do art. 5º da Lei de Responsabilidade Fiscal, denominado pelo órgão fazendário de Demonstrativo de Gastos Tributários.
5.10.	Todavia, está correta a recorrente ao afirmar não ser atribuição dela a formatação do documento, atuando em fase posterior, já na consolidação do demonstrativo junto ao PLOA, quando todas as informações já estão nele inseridas, não obstante esses dados, por certo, subsidiem a elaboração da peça orçamentária, sobretudo a previsão de receitas.
5.11.	Nesse sentido, cabe delinear a natureza e o processo de formação do DGT. O §6º do artigo 165 da Constituição Federal estabelece que o projeto de lei orçamentária será acompanhado de demonstrativo regionalizado do efeito, sobre as receitas e despesas, decorrente de isenções, anistias, remissões, subsídios e benefícios de natureza financeira, tributária e creditícia. As desonerações que integrarão esse documento são tratadas doutrinariamente como gastos tributários e a elaboração do DGT é de responsabilidade da Secretaria Especial da Receita Federal do Brasil.
5.12.	Os gastos tributários, conforme se constata ao consultar explanação teórica inserida no demonstrativo anexo ao PLOA 2019, por exemplo, no sítio da SRFB/ME na internet, consiste em gastos indiretos do governo realizados por intermédio do sistema tributário, visando a atender objetivos econômicos e sociais e constituem-se em uma exceção ao sistema tributário de referência, reduzindo a arrecadação potencial e, consequentemente, aumentando a disponibilidade econômica do contribuinte (Disponível em:  Acesso em: 17 de out. de 2019) . 
5.13.	Trata-se do uso pelo Estado da estrutura tributária, por meio de isenções, anistias, reduções de alíquotas, dentre outras desonerações, em gastos indiretos com similaridade lógica às despesas orçamentárias, com vistas a atingir os seguintes objetivos:
d) compensar gastos realizados pelos contribuintes com serviços não atendidos pelo governo; 
e) compensar ações complementares às funções típicas de Estado desenvolvidas por entidades civis; 
f) promover a equalização das rendas entre regiões; e/ou, 
g) incentivar determinado setor da economia.
Disponível em:  Acesso em: 17 de out. de 2019.
5.14.	Entretanto, a identificação dos Gastos Tributários não é trivial, sendo que a SRFB/ME se utiliza de metodologia da Organização para a Cooperação e Desenvolvimento Econômico (OCDE) para tanto, devendo-se atentar para o seguinte:
1. As desonerações tributárias em questão devem possuir objetivos similares aos das despesas públicas. Possuem, portanto, uma lógica orçamentária associada; 
2. Estas desonerações apresentam-se como sendo um desvio da "estrutura normal da tributação". São sempre de caráter não geral.
 (Disponível em: Acesso em: 18 de out. de 2019) .
5.15.	O segundo requisito apontado é de identificação sobremaneira complexa, pois envolve questionamentos quanto ao sistema de tributação em vigência, de modo a que se possa constatar eventuais desvios. A SRFB/ME aponta como princípios identificadores da normalidade do sistema tributário:
1. Contribuintes em situações equivalentes devem estar sujeitos a obrigações similares (equidade) ; 
2. Contribuintes com maior renda podem estar sujeitos a obrigações mais que proporcionais que os de menor renda (progressividade) ; e 
3. A tributação não deve alterar a alocação dos recursos na economia (neutralidade) .
 (Disponível em: Acesso em: 18 de out. de 2019) .
5.16.	Assim, em que pese seja necessário identificar similaridade com a lógica orçamentária na identificação dos gastos tributários, bem como os impactos da desoneração na elaboração do orçamento, é forçoso reconhecer que a identificação e inserção do gasto tributário no documento a que se refere a Constituição tem como gênese a análise do Sistema Tributário de Referência. Essa atividade, por certo, precipuamente, cabe à Secretaria Especial da Receita Federal do Brasil, sobretudo por envolver dados protegidos pelo sigilo fiscal.
5.17.	Dentre as diversas metodologias teóricas para mensuração dos gastos tributários, a SRFB, responsável pela elaboração do documento, utiliza-se do método "perda de arrecadação", descrito, nos seguintes termos:
Esse é o método de cálculo mais utilizado entre os países da OCDE e consiste na apuração da perda de arrecadação decorrente da imposição de uma regra desonerativa. 
Em síntese, simula uma tributação normal sobre o volume das operações desoneradas que efetivamente ocorreram, ou esperadas para o futuro, mantendo os demais fatores constantes. Por definição, não leva em consideração as alterações de comportamento dos contribuintes.
 (Disponível em: Acesso em: 18 de out. de 2019) .
5.18.	Por certo, a simulação da tributação normal sobre o volume de operações desoneradas envolve a utilização de dados que, em grande medida, apenas o órgão fazendário tem acesso ou que apenas a SRFB/ME teria expertise para a análise dos dados. Para tanto, as fontes das informações utilizadas no cálculo de cada gasto tributário são as seguintes:
As medições dos gastos tributários são realizadas a partir de dados de fontes internas e externas, provenientes de declarações, escriturações, processos, cadastros, documentos de arrecadação e relatórios estatísticos. Idealmente, buscam-se fontes de informações que possam identificar os montantes efetivos dos fatos geradores desonerados, que seriam a base de cálculo para a apuração dos tributos.
 (Disponível em: Acesso em: 18 de out. de 2019) .
5.19.	Note-se, por exemplo, que as informações necessárias para inclusão das renúncias ausentes nas Informações Complementares do PLOA 2019, citados no item 5.7 acima, exigiriam a intervenção dos órgãos especializados da Secretaria Especial da Receita Federal do Brasil. As desonerações citadas envolveriam a análise dos sistemas de referência do Imposto sobre Produtos Industrializados, da Contribuição Social sobre o Lucro Líquido e da tributação sobre a folha de pagamento, por exemplo, com necessidade de análise sobre dados tributários de instituições financeiras e empresas de diversos setores.
5.20.	Após essa análise ou, ao menos, de forma concomitante, é que se estimam os valores globais regionalizados, para separação por função orçamentária, modalidade de gasto, de modo a estruturar o DGT que acompanhará o PLOA, a exemplo do documento contido na peça 36 dos autos. Não se verifica a responsabilidade da recorrente em inserir as renúncias no demonstrativo, como exige a deliberação recorrida, apesar de possivelmente participar de discussões quanto às funções orçamentárias e outros assuntos. Mas, a inserção em si é atribuição precípua da Secretaria Especial da Receita Federal do Brasil, detentora das informações, valores e da expertise na análise do Sistema Tributário de Referência.
5.21.	Não por acaso o artigo 63 do Decreto 9.745/2019, que trata da estrutura administrativa do Ministério da Economia, atribui à Secretaria Especial da Receita Federal do Brasil, em seu inciso XI, competência para:
XI - estimar e quantificar a renúncia de receitas administradas e avaliar os efeitos das reduções de alíquotas, das isenções tributárias e dos incentivos ou estímulos fiscais, ressalvada a competência de outros órgãos que também tratem da matéria;
5.22.	Assim, é competência da SRFB/ME a elaboração do DGT e, portanto, a inclusão de todas as renúncias de receitas em vigor no exercício, estimando-as e quantificando-as para posterior envio dos dados à SOF/ME, que consolidará os dados no PLOA. Não há medida possível à Secretaria de Orçamento Federal para dar seguimento à deliberação do Tribunal, sobretudo em ambiente protegido pelo sigilo fiscal. Em razão disso, de fato, como afirma a recorrente, não se consegue identificar atribuição do órgão nesse sentido, ao se debruçar sobre o Decreto 9.745/2019 ou mesmo na Lei 10.180/2001, que disciplina o Sistema de Planejamento e de Orçamento Federal, dentre outros temas.
5.23.	Ao órgão cabe a coordenação, consolidação e supervisão da elaboração dos projetos da lei de diretrizes orçamentárias e da lei orçamentária da União, sendo função posterior à elaboração do DGT, a ser encaminhado já completo pela Secretaria Especial da Receita Federal do Brasil. 	Por oportuno, a repartição dessas atribuições pode ser conferida nas discussões que se estabeleceram nos presentes autos. 
5.24.	Após identificar inconsistências nas informações complementares ao PLOA 2018 quanto ao DGT, a unidade técnica solicitou explicações à SOF/ME acerca da matéria (peça 20) . Os debates continuaram com órgão também por meio eletrônico (peça 40) . Nessas comunicações, pode-se observar que a SOF/ME busca dados junto à Secretaria Especial da Receita Federal do Brasil. Cite-se, por exemplo, trecho em que o órgão fazendário detalha a complexidade na definição do gasto tributário relacionado à Lei 13.315/2016 (peça 40, p. 2) :
Por fim, argumenta-se que, a despeito dos motivos expostos alhures e devido à quantidade de hipóteses de incidência relacionada ao Imposto de Renda Retido na Fonte, estão em andamento estudos dentro da RFB acerca do Sistema Tributário de Referência relacionado a esse tributo, e, por conseguinte, não há um posicionamento final por parte da Receita Federal sobre o tema".
5.25.	Assim, em que pese se possa discutir a conformação formal dos anexos ao PLOA com a Secretaria do Orçamento Federal, não se mostra razoável exigir desse órgão a resolução de problemas relacionados a documento de responsabilidade exclusiva da Secretaria Especial da Receita Federal do Brasil, sobretudo em discussão de deliberação do Tribunal que poderá ensejar penalidades quanto ao descumprimento. Cabe lembrar, por fim, que não há ascendência hierárquica entre a SOF/ME e a SRFB/ME.
CONCLUSÃO
6.	Das análises anteriores, conclui-se que compete à Secretaria Especial da Receita Federal do Brasil estimar, quantificar e incluir todas as renúncias de receitas tributárias que vigorarão nos respectivos exercícios, com vistas à integração e regionalização dos valores renunciados em demonstrativo único previsto no § 6º do art. 165 da Carta Magna e o inciso II do art. 5º da Lei de Responsabilidade Fiscal.
6.1.	Assim, não se verifica atribuição da Secretaria de Orçamento Federal do Ministério da Economia sobre a matéria, não sendo possível ao órgão atender a deliberação recorrida, razão pela qual se impõe a exclusão da recorrente do polo passivo do julgado.
PROPOSTA DE ENCAMINHAMENTO
7.	Diante do exposto, com fundamento no artigo 48, da Lei 8.443/1992, submetem-se os autos à consideração superior, com posterior encaminhamento ao Gabinete do Relator, propondo:
a) conhecer do recurso interposto e, no mérito, dar-lhe provimento para, em substituição à determinação contida no item 1.7.1 do acórdão recorrido, determinar à Secretaria da Receita Federal do Brasil do Ministério da Economia que inclua no documento a que se referem o § 6º do art. 165 da Carta Magna e o inciso II do art. 5º da Lei de Responsabilidade Fiscal, integrante das informações complementares relativas aos projetos de leis orçamentárias anuais, todas as renúncias de receitas tributárias que vigorarão nos respectivos exercícios, com vistas à integração e regionalização dos valores renunciados em único demonstrativo;
b) comunicar a deliberação que vier a ser proferida por esta Corte à recorrente, à Secretaria Especial da Receita Federal do Brasil e aos demais interessados."

8.1. Allan Lúcio Sathler e outros, representando Secretaria do Tesouro Nacional.

Não atuou.

RELATÓRIO DE ACOMPANHAMENTO. AVALIAÇÃO DA PREVISÃO DE RECEITAS, FIXAÇÃO DE DESPESAS E DAS METAS FISCAIS CONSTANTES DA PROPOSTA ORÇAMENTÁRIA PARA 2018. AUSÊNCIA DE DADOS SOBRE TODAS AS RENÚNCIAS DE RECEITAS TRIBUTÁRIAS EM DOCUMENTO QUE DEVE CONSTAR DAS INFORMAÇÕES COMPLEMENTARES AO PROJETO DE LEI ORÇAMENTÁRIA ANUAL. DETERMINAÇÕES. PEDIDO DE REEXAME. ESTIMATIVA, QUANTIFICAÇÃO E INCLUSÃO DE TODAS AS RENÚNCIAS DE RECEITAS TRIBUTÁRIAS QUE VIGORARÃO NOS RESPECTIVOS EXERCÍCIOS, COM VISTAS À INTEGRAÇÃO E REGIONALIZAÇÃO DOS VALORES RENUNCIADOS EM DEMONSTRATIVO ÚNICO PREVISTO NO § 6º DO ART. 165 DA CARTA MAGNA E O INCISO II DO ART. 5º DA LEI DE RESPONSABILIDADE FISCAL. COMPETÊNCIA DA SECRETARIA ESPECIAL DA RECEITA FEDERAL DO BRASIL. PROVIMENTO. ILEGITIMIDADE PASSIVA DA SOF/ME. ALTERAÇÃO DE DETERMINAÇÃO. CIÊNCIA AOS INTERESSADOS.

RELATÓRIO DE ACOMPANHAMENTO (RACOM)

Secretaria de Recursos (SERUR); Secretaria de Macroavaliação Governamental (SEMAG).

Inicialmente, registro que atuo nos presentes autos em razão de haver sido sorteado relator do recurso em análise, nos termos do art. 154, Inciso I, do Regimento Interno do TCU c/c os artigos 21 e 22 da Resolução-TCU nº 175/2005, conforme o Termo à peça 79.
2.	O Pedido de Reexame interposto pelo Secretaria de Orçamento Federal do Ministério da Economia (SOF/ME) (peça 74) , contra o Acórdão de Relação 1.758/2019 - Plenário (peça 66) , de relatoria da Ministra Ana Arraes, pode ser conhecido uma vez que foram preenchidos os requisitos do art. 48 da Lei 8.443/1992, c/c os arts. 285 e 286, parágrafo único, do RI/TCU.
3.	Originalmente, cuidam os autos de acompanhamento de conformidade, destinado a avaliar a previsão das receitas e a fixação das despesas contida no Projeto de Lei Orçamentária Anual (PLOA) da União para o exercício de 2018, em cumprimento ao disposto no inciso III do art. 3º da Resolução/TCU 142/2001, nos termos do art. 12 da Lei Complementar 101/2000 (Lei de Responsabilidade Fiscal - LRF) , com vistas ao encaminhamento à Comissão Mista Permanente a que alude o § 1º do art. 166 da Constituição Federal.
4.	Por meio do item 1.7.1 da Decisão recorrida o Tribunal deliberou: 
"1.7.1. determinar à Secretaria da Receita Federal do Brasil do Ministério da Economia, em conjunto com a Secretaria de Orçamento Federal do Ministério da Economia, que incluam no documento a que se referem o § 6º do art. 165 da Carta Magna e o inciso II do art. 5º da Lei de Responsabilidade Fiscal, integrante das informações complementares relativas aos projetos de leis orçamentárias anuais, todas as renúncias de receitas tributárias que vigorarão nos respectivos exercícios, com vistas à integração e regionalização dos valores renunciados em único demonstrativo;" (grifei) 
5.	A Secretaria de Orçamento Federal do Ministério da Economia (SOF/ME) interpôs pedido de Reexame, no qual pede (peça 74, p. 9) :
"3. Do pedido
A análise das razões apresentadas permite-nos concluir pela incompatibilidade entre a matéria objeto da determinação e a competência institucional da Secretaria de Orçamento Federal para o seu atendimento. Dessa forma, faz-se necessário alertar quanto à inadequação do envolvimento de órgão alheio às competências requeridas para o atendimento da determinação do TCU, o que poderá comprometer a qualidade e a tempestividade das medidas a serem executadas.
Ante o exposto, propugna-se pelo conhecimento do presente Pedido de Reexame e seu recebimento em seu efeito suspensivo a fim de que:
a) seja acolhida a preliminar de ilegitimidade passiva para afastar da Secretaria de Orçamento Federal a responsabilidade pelo cumprimento da determinação constante do subitem 1.7.1 do Acórdão recorrido, tendo em vista a incompatibilidade da determinação com as competências institucionais desta Secretaria;
Nestes termos, pede deferimento."
6.	Os argumentos recursais trazidos aos autos, corroborados pela minuciosa análise elaborada pela Secretaria de Recursos, lograram demonstrar claramente que é competência da Secretaria Especial da Receita Federal do Brasil, e não da Secretaria de Orçamento Federal do Ministério da Economia, estimar, quantificar e incluir todas as renúncias de receitas tributárias que vigorarão nos respectivos exercícios, com vistas à integração e regionalização dos valores renunciados em demonstrativo único previsto no § 6º do art. 165 da Carta Magna e o inciso II do art. 5º da Lei de Responsabilidade Fiscal.
7.	Nesse passo, não sendo atribuição da Secretaria de Orçamento Federal do Ministério da Economia a implementação da determinação constante do item 1.7.1. do Acórdão de Relação 1.758/2019 - Plenário (peça 66) , de relatoria da Ministra Ana Arraes, é necessário dar provimento ao Pedido de Reexame em análise para excluir a recorrente do polo passivo do julgado, considerando não ser possível ao órgão atender a deliberação recorrida.
8.	Assim, a determinação constante do item 1.7.1. do Acórdão de Relação 1.758/2019 - Plenário deve ser reformulada para ser dirigida unicamente à Secretaria da Receita Federal do Brasil do Ministério da Economia.
9.	Ante o exposto, voto por que seja adotada a minuta de acórdão que ora submeto à apreciação deste Colegiado.
TCU, Sala das Sessões Ministro Luciano Brandão Alves de Souza, em 29 de janeiro de 2020.
RAIMUNDO CARREIRO 
Relator